【裁判字號】    98,訴,309
【裁判日期】    980227
【裁判案由】    分割共有物
【裁判全文】
臺灣高雄地方法院民事判決               98年度訴字第309號
原      告  台灣歐利克股份有限公司
法定代理人  乙○○○
訴訟代理人  丙○○
被      告  庚○○
            己○○
            癸○○
            甲○○
            戊○○
            辛○○
            丁○○
            壬○○
上列當事人間分割共有物事件，本院判決如下：
    主      文
原告之訴駁回。
訴訟費用由原告負擔。
    事實及理由
一、原告主張：伊持有被告甲○○所簽發發票日為民國93年9 月
    19日、面額新台幣（下同）60萬元之本票1 紙，經向甲○○
    為付款提示未獲付款，乃向台灣台北地方法院（下稱台北地
    院）聲請本票裁定准予強制執行，經台北地院以95年度執子
    字第22152 號強制執行程序予以執行，因執行無結果，由台
    北地院核發債權憑證。伊嗣向財政部台北國稅局查詢甲○○
    財產清單，查得其尚有坐落於高雄縣鳳山市○○段1462-8地
    號土地（下稱系爭土地），遂向本院聲請就系爭土地予以強
    制執行，經本院以96年度執字第127985號強制執行程序執行
    中，系爭土地公同共有人除甲○○外，尚有被告庚○○、己
    ○○、癸○○、戊○○、辛○○、丁○○及壬○○等人，伊
    為實現債權，乃代位甲○○以訴狀繕本送達為終止公同共有
    之意思表示，並請求就系爭土地予以分割。又系爭土地地目
    為田、面積僅為74.75 平方公尺，如予以細分，被告等人均
    無法使用，為期系爭土地發揮最大效用，並顧及共有人全體
    利益，應予以變價分割等語。為此，爰依據民法第824 條第
    2 項第2 款及第830 條第1 項等規定提起本訴。並聲明：請
    准將系爭土地，准予變賣，所得價金按被告等公同共有部分
    各八分之一比例分配。
二、按債務人怠於行使其權利時，債權人因保全債權，得以自己
    之名義，行使其權利。民法第242 條前段定有明文。又代位
    權係債權人代行債務人之權利，代行者與被代行者之間，必
    須有債權債務關係之存在，否則即無行使代位權之可言，並
    以債權人如不代位行使債務人之權利，其債權即有不能受完
    全滿足清償之虞而有保全債權之必要始得為之。倘債之標的
    與債務人之資力有關，如金錢之債，其債務人應就債務之履
    行負無限責任時，代位權之行使自以債務人陷於無資力或資
    力不足為要件。若債務人未陷於無資力或資力不足者，即無
    行使代位權以保全債權之必要。最高法院94年度台上字第30
    1 號著有判決意旨可資參照。查本件原告係因持有被告甲○
    ○所簽發之上開本票未獲付款，經向台北地院聲請本票裁定
    准予強制執行未果後，乃持該院所核發之債權憑證向本院聲
    請就系爭土地予以強制執行等情，此有原告提出之本票影本
    、台北地院95年度執字第22152 號債權憑證、本院97年1 月
    14日雄院高96執修字第127985號函等件附卷可稽（見本院卷
    第7 、8 、10頁），而依原告所提被告甲○○之財產歸屬資
    料清單所示（見本院卷第9 頁），被告甲○○就系爭土地公
    同共有權利之公告現值為537,984 元，而被告甲○○名下之
    不動產，包括系爭土地在內共有12筆土地，該等土地之公告
    現值經核計共約210 萬元（595654+326140+220800+41630+8
    050+125350+30130+22770+2736+112944+537984+62784 ＝00
    00000） ，是被告甲○○對原告所負之票據債務既為金錢之
    債，就該債務之履行本應負無限清償責任，而被告甲○○所
    有之土地除系爭土地外，既尚有其餘土地可供債權人之原告
    取償，足認被告甲○○並非陷於無資力或資力不足，揆諸上
    開判決意旨，原告並無代位被告甲○○終止系爭土地公同共
    有關係，並請求就系爭土地予以分割以保全其債權之必要。
    況本件原告係基於對被告甲○○之票據債權而聲請強制執行
    ，而被告甲○○與其他被告公同共有系爭土地，其是否繼續
    維持公同共有或將系爭土地分割為分別共有，乃其可以自由
    決定之事項，其不向其他共有人請求分割，繼續維持共有狀
    態，乃其自由意思之行使，並無任何「怠於行使權利」情事
    ，依上開條文，原告亦無因保全債權而得主張代位權，訴請
    被告分割系爭土地之餘地。
三、按原告之訴，依其所訴之事實，在法律上顯無理由者，法院
    得不經言詞辯論逕以判決駁回之，民事訴訟法第249 條第2
    項定有明文。本件被告甲○○並無陷於無資力或資力不足之
    狀態，亦無怠於行使權利之情形，從而，原告依民法第242
    條之規定，請求代位被告甲○○行使終止公同共有之意思表
    示及分割公同共有物，於法律上顯無理由，爰不經言詞辯論
    程序逕以判決駁回之。
四、據上論結，本件原告之訴為無理由，依民事訴訟法第249 條
    第2 項、第78條，判決如主文。
中    華    民    國    98    年    2     月    27    日
                    民事鳳山分庭法  官  何悅芳
正本係照原本作成。
如不服本判決，應於送達後20日內，向本院提出上訴狀並表明上
訴理由，如於本判決宣示後送達前提起上訴者，應於判決送達後
10日內補提上訴理由書（須附繕本）。
中    華    民    國    98    年    2     月    27    日
                                書記官  洪嘉慧


司法院資訊處製作；財團法人民間司法改革基金會備份。
